ACORDAO-COMPLETO-2432682

ACÓRDÃO 1394/2021 ATA 3/2021 - PRIMEIRA CÂMARA

VISTOS, relatados e discutidos estes autos de Tomada de Contas Especial instaurada pela Fundação Nacional de Saúde - Funasa, em desfavor do Sr. Manoel Mariano de Sousa (CPF XXX.881.043-XX - falecido) , ex-Prefeito Municipal de Barra do Corda - MA nas gestões de 2005-2008 e 2009-2012; e da empresa F. L. Silva Leal - Construtora Leal (CNPJ: 12.148.573/0001-46) , em razão da impugnação total das despesas realizadas com recursos recebidos, no montante de R$ 1.097.250,00, transferidos em 4 parcelas, através do Convênio 800/2007 - Siafi 637514, vigente entre 21/12/2007 e 22/1/2012, que teve por objeto a execução de sistema de abastecimento de água nos povoados de Estreito, Angico, Canafistula, Floresta, Desejo e Lagoinha, compostos de captação, estação elevatória, reservatório, rede de distribuição e ligações domiciliares, 
ACORDAM os Ministros do Tribunal de Contas da União, reunidos em sessão da 1ª Câmara, ante as razões expostas pelo Relator, em:
	9.1. julgar irregulares as contas do responsável Manoel Mariano de Sousa e da empresa F. L. Silva Leal - Construtora Leal, com fundamento nos arts. 1º, inciso I, 16, inciso III, alíneas "c" e "d", e § 2º, da Lei 8.443/1992, c/c os arts. 19 e 23, inciso III, da mesma Lei, e com arts. 1º, inciso I, 209, inciso III e IV, 210 e 214, inciso III, do Regimento Interno, condenar, solidariamente, o espólio do referido ex-gestor municipal,  ou seus herdeiros, caso já concluída a partilha e até o limite da herança percebida, e a referida empresa ao pagamento das importâncias a seguir especificadas,  com a fixação do prazo de quinze dias, a contar da notificação, para que comprove, perante o Tribunal (art. 214, inciso III, alínea "a", do Regimento Interno) , o recolhimento da dívida aos cofres da Fundação Nacional de Saúde - Funasa, atualizada monetariamente e acrescida dos juros de mora, calculados a partir das datas discriminadas, até a data do recolhimento, nos termos do art. 23, inciso III, alínea "a", da citada lei, c/c o art. 214, inciso III, alínea "a", do Regimento Interno do TCU, na forma prevista na legislação em vigor:
		VALOR ORIGINAL (R$) 
	DATA DA OCORRÊNCIA

	220.986,15
	24/3/2009

	439.053,62
	5/8/2009

	435.355,06
	9/12/2011

	9.2. aplicar à empresa F. L. Silva Leal - Construtora Leal (CNPJ: 12.148.573/0001-46) , a multa prevista no art. 57 da Lei 8.443/92 c/c o art. 267 do RI/TCU, no valor de R$ 100.000,00 (cem mil reais) , fixando-lhe o prazo de quinze dias, a contar da notificação, para que comprove, perante o Tribunal (art. 214, III, alínea "a", do Regimento Interno do TCU) , o recolhimento da dívida aos cofres do Tesouro Nacional, atualizada monetariamente desde a data deste acórdão até a do efetivo recolhimento, se pagas após o vencimento, na forma da legislação em vigor;
	9.3. autorizar, desde logo, nos termos do art. 28, inciso II, da Lei 8.443/1992, a cobrança judicial das dívidas caso não atendidas as notificações; e
	9.4. enviar cópia deste Acórdão ao espólio ou herdeiros do referido gestor municipal, à referida empresa, e à Funasa, para ciência; e à Procuradoria da República no Estado do Maranhão, nos termos do § 3º do art. 16, da Lei 8.443/1992, para conhecimento e adoção das medidas cabíveis.

Tomada de Contas Especial instaurada pela FUNASA/MS em razão da impugnação total de despesas de Convênio,  tendo por objeto a execução de Sistema de Abastecimento de Água.

Primeira Câmara

Prefeitura Municipal de Barra do Corda - MA.

3. Responsáveis:  Espólio de Manoel Mariano de Sousa (CPF XXX.881.043-XX), ex-Prefeito Municipal de Barra do Corda/MA, representado por Francisca Telis de Sousa (CPF: XXX.408.523-XX); e empresa F. L. Silva Leal - Construtora Leal (CNPJ: 12.148.573/0001-46).

13.1. Ministros presentes: Benjamin Zymler (na Presidência) e Jorge Oliveira.
13.2. Ministros-Substitutos convocados: Augusto Sherman Cavalcanti (Relator) e Weder de Oliveira.

ACORDAO-COMPLETO-2489833

Acórdão 9835/2021 - Primeira Câmara

ACORDAO-COMPLETO-2498112

Acórdão 12089/2021 - Primeira Câmara

AUGUSTO SHERMAN

Adoto como relatório a instrução lançada aos autos pela Secex-TCE (peça 56) :
	"INTRODUÇÃO
	Cuidam os autos de Tomada de Contas Especial instaurada pela Fundação Nacional de Saúde - Funasa, em desfavor do Sr. Manoel Mariano de Sousa (CPF XXX.881.043-XX - falecido) , ex-Prefeito Municipal de Barra do Corda/MA nas gestões de 2005-2008 e 2009-2012 e da F. L. Silva Leal - Construtora Leal (CNPJ: 12.148.573/0001-46) , em razão da impugnação total das despesas realizadas com recursos recebidos através do Convênio 800/2007 - Siafi 637514 (peça 2, p. 45-56) , celebrado entre a Fundação Nacional de Saúde - Funasa e a Prefeitura Municipal de Barra do Corda/MA, tendo por objeto a execução de sistema de abastecimento de água. A vigência do convênio foi de 21/12/2007 a 22/1/2012.
HISTÓRICO 
Para a execução do objeto do Convênio (peça 2, p. 45-56) , foi previsto um total de R$ 1.155.000,00, sendo R$ 1.097.250,00 a cargo do concedente e R$ 57.750,00 a cargo do convenente, a título de contrapartida, conforme cláusulas quinta e sexta do convênio (peça 2, p. 51-52) . A contrapartida representava 5% do total do convênio.
O convênio teve por objeto a construção de sistemas de abastecimento de água nos povoados de Estreito, Angico, Canafístula, Floresta, Desejo e Lagoinha, compostos de captação, estação elevatória, reservatório, rede de distribuição e ligações domiciliares, conforme Plano de Trabalho (peça 2, p. 24) . 
A Funasa realizou as seguintes transferências para a conta do convênio (Banco do Brasil, Agência 0782-X, conta 19.158-2) :
	Ordem Bancária (peça 4, p. 101) 
	Data da OB
	Valor
	Data do crédito

	2009OB801358
	3/3/2009
	R$ 219.450,00
	5/3/2009 (peça 3, p. 7) 

	2009OB806539
	24/7/2009
	R$ 438.900,00
	28/7/2009 (peça 3, p. 11) 

	2011OB808097
	30/11/2011
	R$ 109.725,00
	2/12/2011 (peça 3, p. 83) 

	2011OB808098
	30/11/2011
	R$ 329.175,00
	
	Total
	R$ 1.097.250,00
	
As obras foram vistoriadas em 26 e 27/6/2009 e 23/6/2010, conforme Relatórios de Visita Técnica - RVT (peça 2, p. 88-90 e peça 3, p. 45-47) , sendo apontado neste último um percentual de execução física de 95,50%.
O município encaminhou a prestação de contas parcial do convênio (peça 2, p. 91-108 e peça 3, p. 1-42) , relativa às duas primeiras parcelas, tendo sido analisada e aprovada por meio do Parecer Técnico Parcial, datado de 28/9/2011 (peça 3, p. 55-57) . Por meio do Parecer Financeiro 132/2011 (peça 3, p. 62-63) a prestação de contas foi analisada, tendo sido apontadas impropriedades relacionadas à ausência de comprovantes de recolhimento de tributos, da conciliação bancária, dos boletins de medição, da notificação aos partidos políticos, bem como de preenchimento incorreto da relação de pagamentos. Condicionou-se então a aprovação da prestação de contas ao saneamento das impropriedades.
Elididas as impropriedades, a prestação de contas parcial foi aprovada por meio do Parecer Financeiro 141/2011 (peça 3, p. 69-70) .
Em 11/7/2012 foi apresentada a prestação de contas final do convênio (peça 3, p. 76-108 e peça 4, p. 1-11.
Antes da conclusão da análise da prestação de contas final, a Funasa foi notificada pelo TCU, em razão do Acórdão 936/2016-TCU-Plenário, que apurou irregularidades em diversos convênios e contratos de repasse celebrados por diversos órgãos federais com a Prefeitura de Barra do Corda (peça 4, p. 13-15) . No citado acórdão, determinou-se à Funasa a instauração de TCE para o Convênio 800/2007, conforme reproduzimos abaixo:
9.8. determinar à Fundação Nacional de Saúde (Funasa) , que em prazo não superior a 90 (noventa) dias, instaure e instrua os processos de tomada de constas especial (TCE) relativamente aos EP 345/2005 (TP 13/2006) , EP 347/2005 (TP 14/2006) , EP 74/2006 (TP 25/2006) e EP 800/2007 (TP 31/2008) , celebrados com a Prefeitura Municipal de Barra do Corda/MA, na integralidade dos valores descentralizados, em razão da ausência de nexo de causalidade entre a parcela executada do objeto e os recursos federais descentralizados, ensejando inexecução contratual, com imediato encaminhamento do feito à Controladoria Geral da União, para as providências de sua alçada.
Em razão da determinação contida no acórdão supra, a Funasa emitiu o Parecer Financeiro 49/2016 (peça 4, p. 17-18) onde propôs a reprovação da prestação de contas final do convênio 'em razão da ausência de nexo de causalidade entre a parcela executada do objeto e os recursos federais descentralizados, ensejando inexecução contratual', responsabilizando solidariamente o Sr. Manoel Mariano de Sousa (falecido) , ex-Prefeito Municipal de Barra do Corda/MA nas gestões de 2005-2008 e 2009-2012 e a empresa F. L. Silva Leal - Construtora Leal (CNPJ: 12.148.573/0001-46) .
O Relatório de Tomada de Contas Especial (peça 4, p. 41-45) indicou a ocorrência de dano ao erário no valor de R$ 1.095.297,18, em razão da 'impugnação das despesas decorrentes do Acórdão 936/2016 - TCU', com responsabilização solidária do Sr. Manoel Mariano de Sousa (CPF XXX.881.043-XX - falecido) , ex-Prefeito Municipal de Barra do Corda/MA nas gestões de 2005-2008 e 2009-2012 com a empresa F. L. Silva Leal - Construtora Leal (CNPJ: 12.148.573/0001-46) .
Encaminhada a TCE à CGU, esta procedeu à devolução do processo à Funasa, por meio do despacho 325/2017 (peça 4, p. 62-65) , por entender que haviam irregularidades na instrução dos autos, sugerindo:
a) demonstrar claramente os motivos ensejadores da responsabilização solidária da empresa executora das obras;
b) elaborar novo demonstrativo de débito;
c) encaminhar notificações de débito aos responsáveis;
d) elaborar relatório de tomada de contas especial complementar.
Em atendimento ao despacho da CGU, os responsáveis foram notificados por meio da Notificação 3/2017 (peça 4, p. 82-86) e por edital (peça 4, p. 87) . Em complemento ao anterior, foi emitido o Relatório de Tomada de Contas Especial (peça 4, p. 101-103) , agregando apenas as informações de pagamento à empresa F. L. Silva Leal - Construtora Leal, mantendo-se as conclusões do relatório anterior.
O Relatório de Auditoria 321/2018, acompanhado dos respectivos Certificado de Auditoria, Parecer do Dirigente de Controle Interno e Pronunciamento Ministerial (peça 1, p. 3-10 e peça 4, p. 106) concluíram pelas mesmas irregularidades e responsabilidades apontadas no Relatório de Tomada de Contas Especial da Funasa.
Na instrução inicial de peça 7, concluiu-se pela necessidade de citação dos responsáveis nos seguintes termos:
a)	realizar a CITAÇÃO do espólio do Sr. Manoel Mariano de Sousa (CPF XXX.881.043-XX - falecido) , ex-Prefeito Municipal de Barra do Corda/MA nas gestões de 2005-2008 e 2009-2012, na pessoa de sua esposa, Sr.ª Francisca Telis de Sousa (CPF: XXX.408.523-XX) , solidariamente com a empresa F. L. Silva Leal - Construtora Leal (CNPJ: 12.148.573/0001-46) , na pessoa de seu representante legal, com fundamento nos arts. 10, § 1º, e 12, incisos I e II, da Lei 8.443/1992 c/c o art. 202, incisos I e II, do RI/TCU, para que, no prazo de quinze dias, apresentem alegações de defesa e/ou recolham aos cofres da Fundação Nacional de Saúde a quantia abaixo indicada, atualizada monetariamente a partir das respectivas datas até o efetivo recolhimento, abatendo-se na oportunidade a quantia eventualmente ressarcida, na forma da legislação em vigor, em decorrência das irregularidades abaixo descritas:
	Irregularidade: realização de pagamentos à empresa F. L. Silva Leal - Construtora Leal, sem nexo de causalidade entre os recursos federais recebidos e o objeto do Convênio 800/2007 - Siafi 637514, tendo em vista as seguintes ocorrências:
a) participação da empresa na Tomada de Preços 31/2008, com o propósito de fraudar a licitação e direcionar a contratação, viabilizando os desvios e/ou desfalques dos recursos federais descentralizados, atuando como empresa de fachada.
b) constatação de que as obras foram executadas com recursos humanos e materiais da própria Prefeitura de Barra do Corda, portanto, sem a interveniência da empresa; e
c) constatação de que parte das obras (ligações domiciliares) foram executadas às expensas dos próprios moradores beneficiários.
	Dispositivos violados: parágrafo único do art. 70 da Constituição Federal; art. 93 do Decreto-Lei 200/67; art. 22 da IN/STN 1/97, alíneas 'b' e 'c', inciso II, da cláusula segunda do Convênio 800/2007 - Siafi 637514 e arts. 62 e 63 da Lei 4.320/1964.
	Quantificação do débito:
	VALOR ORIGINAL (R$) 
	DATA DA OCORRÊNCIA

	220.986,15
	24/3/2009

	439.053,62
	5/8/2009

	435.355,06
	9/12/2011

Valor atualizado até 20/9/2018: R$ 1.779.153,69
	Cofre para recolhimento: Fundação Nacional de Saúde - Funasa
	Conduta: realizar pagamentos à empresa F. L. Silva Leal - Construtora Leal, sem nexo de causalidade entre os recursos federais recebidos e o objeto do Convênio 800/2007 - Siafi 637514, tendo em vista as seguintes ocorrências: a) participação da empresa na Tomada de Preços 31/2008, com o propósito de fraudar a licitação e direcionar a contratação, viabilizando os desvios e/ou desfalques dos recursos federais descentralizados, atuando como empresa de fachada; b) constatação de que as obras foram executadas com recursos humanos e materiais da própria Prefeitura de Barra do Corda, portanto, sem a interveniência da empresa; c) constatação de que parte das obras (ligações domiciliares) foram executadas às expensas dos próprios moradores beneficiários.
	Conduta da F. L. Silva Leal - Construtora Leal: receber integralmente o valor referente à execução dos sistemas de abastecimento de água objeto do Convênio 800/2007 - Siafi 637514, sem nada executar.
	Nexo de causalidade: a realização de pagamentos à empresa F. L. Silva Leal - Construtora Leal, sem nexo de causalidade entre os recursos federais recebidos e o objeto do Convênio 800/2007 - Siafi 637514, tendo em vista as ocorrências de: a) participação da empresa na Tomada de Preços 31/2008, com o propósito de fraudar a licitação e direcionar a contratação, viabilizando os desvios e/ou desfalques dos recursos federais descentralizados, atuando como empresa de fachada; b) constatação de que as obras foram executadas com recursos humanos e materiais da própria Prefeitura de Barra do Corda, portanto, sem a interveniência da empresa; c) constatação de que parte das obras (ligações domiciliares) foram executadas às expensas dos próprios moradores beneficiários, propiciou a não comprovação da boa e regular aplicação dos recursos, resultando em dano ao erário.
	Nexo de causalidade da F. L. Silva Leal - Construtora Leal: o recebimento integral do valor referente à execução dos sistemas de abastecimento de água objeto do Convênio 800/2007 - Siafi 637514, sem nada executar, propiciou a não comprovação da boa e regular aplicação dos recursos, resultando em dano ao erário.
Em cumprimento ao pronunciamento da unidade (peça 9) , foram promovidas as citações dos responsáveis conforme quadro a seguir: 
	Responsável
	Ofício de citação
	Recebimento
	Origem do endereço

	Espólio de Manoel Mariano de Sousa, na pessoa de seu inventariante, Sra. Francisca Telis de Sousa 
	36.161/2020 (peça 52) 
	30/7/2020 (peça 53) 
	Receita Federal (peça 51) 

	F. L. Silva Leal - Construtora Leal
	1736/2018 (peça 11) 
	5/11/2018 (peça 13) 
	Receita Federal (peça 55) 

Transcorrido o prazo regimental fixado, os responsáveis permaneceram silentes, operando-se, portanto, os efeitos da revelia, dando-se prosseguimento ao processo, nos termos do art. 12, §3º, da Lei 8.443/1992.
EXAME TÉCNICO
Preliminarmente, cumpre tecer breves considerações sobre a forma como são realizadas as comunicações processuais no TCU. A esse respeito, destacam-se o art. 179, do Regimento Interno do TCU (Resolução 155, de 4/12/2002) e os arts. 3º e 4º, inciso III, § 1º, da Resolução TCU 170, de 30 de junho de 2004, in verbis:
Resolução 155/2002 (Regimento Interno) :
Art. 179. A citação, a audiência ou a notificação, bem como a comunicação de diligência, far se-ão:
I - mediante ciência da parte, efetivada por servidor designado, por meio eletrônico, fac-símile, telegrama ou qualquer outra forma, desde que fique confirmada inequivocamente a entrega da comunicação ao destinatário;
II - mediante carta registrada, com aviso de recebimento que comprove a entrega no endereço do destinatário;
III - por edital publicado no Diário Oficial da União, quando o seu destinatário não for localizado
 (...) 
Resolução TCU 170/2004:
Art. 3º As comunicações serão encaminhadas aos seus destinatários por meio de:
I - correio eletrônico, fac-símile ou telegrama;
II - servidor designado;
III - carta registrada, com aviso de recebimento;
IV - edital publicado no Diário Oficial da União, quando o seu destinatário não for localizado, nas hipóteses em que seja necessário o exercício de defesa'.
 (...) 
Art. 4º. Consideram-se entregues as comunicações:
I - efetivadas conforme disposto nos incisos I e II do artigo anterior, mediante confirmação da ciência do destinatário;
II - realizadas na forma prevista no inciso III do artigo anterior, com o retorno do aviso de recebimento, entregue comprovadamente no endereço do destinatário;
III - na data de publicação do edital no Diário Oficial da União, quando realizadas na forma prevista no inciso IV do artigo anterior.
§ 1º O endereço do destinatário deverá ser previamente confirmado mediante consulta aos sistemas disponíveis ao Tribunal ou a outros meios de informação, a qual deverá ser juntada ao respectivo processo.
Portanto, a validade da citação via postal não depende de que o aviso de recebimento seja assinado pelo próprio destinatário da comunicação, o que dispensa, no caso em tela, a entrega do AR em 'mãos próprias'. A exigência da norma é no sentido de o Tribunal verificar se a correspondência foi entregue no endereço correto, residindo aqui a necessidade de certeza inequívoca. 
Não é outra a orientação da jurisprudência do TCU, conforme se verifica nos julgados a seguir transcritos:
São válidas as comunicações processuais entregues, mediante carta registrada, no endereço correto do responsável, não havendo necessidade de que o recebimento seja feito por ele próprio (Acórdão 3648/2013-TCU-Segunda Câmara, Relator Ministro José Jorge) ;
É prescindível a entrega pessoal das comunicações pelo TCU, razão pela qual não há necessidade de que o aviso de recebimento seja assinado pelo próprio destinatário. Entregando se a correspondência no endereço correto do destinatário, presume-se o recebimento da citação. (Acórdão 1019/2008-TCU-Plenário, Relator Ministro Benjamin Zymler) ;
As comunicações do TCU, inclusive as citações, deverão ser realizadas mediante Aviso de Recebimento - AR, via Empresa Brasileira de Correios e Telégrafos, bastando para sua validade que se demonstre que a correspondência foi entregue no endereço correto. (Acórdão 1526/2007-TCU-Plenário, Relator Ministro Aroldo Cedraz) .
A validade do critério de comunicação processual do TCU foi referendada pelo Supremo Tribunal Federal, nos termos do julgamento do MS-AgR 25.816/DF, por meio do qual se afirmou a desnecessidade da ciência pessoal do interessado, entendendo-se suficiente a comprovação da entrega do 'AR' no endereço do destinatário:
EMENTA: AGRAVO REGIMENTAL. MANDADO DE SEGURANÇA. DESNECESSIDADE DE INTIMAÇÃO PESSOAL DAS DECISÕES DO TRIBUNAL DE CONTAS DA UNIÃO. ART. 179 DO REGIMENTO INTERNO DO TCU. INTIMAÇÃO DO ATO IMPUGNADO POR CARTA REGISTRADA, INICIADO O PRAZO DO ART. 18 DA LEI nº 1.533/51 DA DATA CONSTANTE DO AVISO DE RECEBIMENTO. DECADÊNCIA RECONHECIDA. AGRAVO IMPROVIDO.
O envio de carta registrada com aviso de recebimento está expressamente enumerado entre os meios de comunicação de que dispõe o Tribunal de Contas da União para proceder às suas intimações.
O inciso II do art. 179 do Regimento Interno do TCU é claro ao exigir apenas a comprovação da entrega no endereço do destinatário, bastando o aviso de recebimento simples.
No caso em apreço as citações são válidas, uma vez que foram encaminhadas para os endereços dos responsáveis constantes da base de dados da Receita Federal e foram efetivamente recebidas, conforme registrado no quadro do item 16.  
Quanto ao mérito, nos processos do TCU, a revelia não conduz à presunção de que seriam verdadeiras todas as imputações levantadas contra os responsáveis, diferentemente do que ocorre no processo civil, em que a revelia do réu opera a presunção da verdade dos fatos narrados pelo autor. Dessa forma, a avaliação da responsabilidade dos agentes não pode prescindir da prova existente no processo ou para ele carreada. 
Ao não apresentar suas defesas, os responsáveis deixaram de produzir prova quanto à regularidade da aplicação dos recursos do convênio, em afronta às normas que impõem aos jurisdicionados a obrigação legal de, sempre que demandados pelos órgãos de controle, apresentarem os documentos que demonstrem a correta utilização das verbas públicas, a exemplo do contido no art. 93 do Decreto-Lei 200/67: 'Quem quer que utilize dinheiros públicos terá de justificar seu bom e regular emprego na conformidade das leis, regulamentos e normas emanadas das autoridades administrativas competentes.' 
Considerando o princípio da verdade real que rege a atuação desta Corte, ainda que as alegações de defesa não tenham sido apresentadas pelo responsável, a revelia não afasta a obrigatoriedade da análise dos elementos probatórios disponíveis nos autos, conforme reiterados acórdãos do Tribunal (Acórdão 163/2015-TCU-Segunda Câmara, Rel.  Min. Subst. André de Carvalho; 2.685/2015 - 2ª Câmara, Rel. Min. Raimundo Carreiro; 2.801/2015 - 1ª Câmara, Rel. Min. Walton Alencar Rodrigues; 4.340/2015 - 1ª Câmara, Rel. Min. Subst. Weder de Oliveira e 5.537/2015 - 1ª Câmara, Rel. Min. Subst. Weder de Oliveira) . Assim, procurou-se buscar, em manifestações do responsável na fase interna desta Tomada de Contas Especial, se havia argumentos que pudessem ser aproveitados em seu favor.	
Reexaminando os autos, observa-se que os responsáveis foram notificados na fase interna pela Funasa, conforme apontado no item 13, não tendo se manifestado. Assim, não encontramos nenhum outro argumento nos autos que possa vir a ser analisado e posteriormente utilizado para afastar as irregularidades apontadas. 
Vale ressaltar que a pretensão punitiva do TCU, conforme Acórdão 1441/2016-TCU-Plenário, que uniformizou a jurisprudência acerca dessa questão, subordina-se ao prazo geral de prescrição indicado no art. 205 do Código Civil, que é de 10 anos, contado da data de ocorrência da irregularidade sancionada, nos termos do art. 189 do Código Civil, sendo este prazo interrompido pelo ato que ordenar a citação, a audiência ou a oitiva do responsável. No caso em exame, os pagamentos sem nexo de causalidade com o objeto do ajuste ocorreram a partir de 24/3/2009 (peça 3, p. 7 e 12) . Tendo sido o ato de ordenação da citação assinado em 21/9/2018 (peça 9) , não houve o decurso de prazo superior a 10 anos. Portanto, não ocorreu a prescrição da pretensão punitiva.
Em se tratando de processo em que as partes interessadas não se manifestaram acerca das irregularidades imputadas, não há elementos para que se possa efetivamente aferir e reconhecer a ocorrência de boa-fé na conduta dos responsáveis ou de quaisquer outros excludentes de culpabilidade, podendo o Tribunal, desde logo, proferir o julgamento de mérito pela irregularidade das contas, nos termos dos §§ 2º e 6º do art. 202 do Regimento Interno do TCU. (Acórdão 133/2015-TCU-Primeira Câmara, Rel. Min. Bruno Dantas; 2.455/2015 - 1ª Câmara, Rel. Min. Bruno Dantas; 3.604/2015 - 1ª Câmara, Rel. Min. Bruno Dantas; 5.070/2015 - 2ª Câmara, Rel. Min. Subst. André de Carvalho e 2.424/2015 - Plenário, Rel. Min. Benjamin Zymler) .
Dessa forma, o espólio do Sr. Manoel Mariano de Sousa e a empresa F. L. Silva Leal - Construtora Leal devem ser considerados  revéis, nos termos do art. 12, §3º, da Lei 8.443/1992.
CONCLUSÃO
Em face da análise promovida na seção 'Exame Técnico', verifica-se que os responsáveis não lograram comprovar a boa e regular aplicação dos recursos. Instados a se manifestar, optaram pelo silêncio, configurando a revelia, nos termos do §3º, do art. 12, da Lei 8.443/1992. 
Com efeito, em função da revelia, não foi possível sanear as irregularidades a eles atribuídas, tampouco elidir o débito a eles imputado. Ademais, inexistem nos autos elementos que demonstrem a boa-fé dos responsáveis ou a ocorrência de outros excludentes de ilicitude, punibilidade ou culpabilidade. Desse modo, suas contas devem, desde logo, ser julgadas irregulares, nos termos do art. 202, § 6º, do Regimento Interno do TCU, procedendo-se à condenação em débito, aplicando ainda, à empresa F. L. Silva Leal - Construtora Leal, a multa prevista no art. 57 da Lei 8.443/1992.
Vale ressaltar que a jurisprudência pacífica nesta Corte é no sentido da imprescritibilidade das ações de ressarcimento ao erário (Súmula TCU 282) . Dessa forma, identificado dano ao erário, devese instaurar e julgar o processo de tomada de contas especial para responsabilizar seus agentes causadores, respeitando o direito ao contraditório e à ampla defesa, independentemente de quando ocorreram os atos impugnados.
Verifica-se também que não houve a prescrição da pretensão punitiva, conforme análise já realizada.
PROPOSTA DE ENCAMINHAMENTO
Diante do exposto, submetem-se os autos à consideração superior, propondo-se a adoção das seguintes medidas:
a)	considerar revéis o espólio do Sr. Manoel Mariano de Sousa (CPF XXX.881.043-XX) e a empresa F. L. Silva Leal - Construtora Leal (CNPJ: 12.148.573/0001-46) , com fundamento no § 3º, art. 12, Lei 8.443, de 16 de julho de 1992;
b) 	com fundamento nos arts. 1º, inciso I, 16, inciso III, alíneas 'c' e 'd', da Lei 8.443/1992, e com arts. 1º, inciso I; 209, incisos III e IV, do Regimento Interno, julgar irregulares as contas do Sr. Manoel Mariano de Sousa (CPF XXX.881.043-XX) e da empresa F. L. Silva Leal - Construtora Leal (CNPJ: 12.148.573/0001-46) ; 
c)	com fundamento nos arts. 19 e 23, inciso III, da Lei 8.443/1992, e com arts. 210 e 214, inciso III, do Regimento Interno, condenar, solidariamente, o espólio de Manoel Mariano de Sousa (CPF XXX.881.043-XX) ,  ou seus herdeiros, caso já concluída a partilha e até o limite da herança percebida, e a empresa  F. L. Silva Leal - Construtora Leal (CNPJ: 12.148.573/0001-46) , ao pagamento da quantia a seguir especificada, com a fixação do prazo de quinze dias, a contar da notificação, para comprovarem, perante o Tribunal (art. 214, inciso III, alínea 'a', do Regimento Interno) , o recolhimento da dívida aos cofres da Fundação Nacional de Saúde, atualizada monetariamente e acrescida dos juros de mora, calculados a partir das datas discriminadas, até a data do recolhimento, na forma prevista na legislação em vigor:	
	VALOR ORIGINAL (R$) 
	DATA DA OCORRÊNCIA

	220.986,15
	24/3/2009

	439.053,62
	5/8/2009

	435.355,06
	9/12/2011

d) 	aplicar à empresa F. L. Silva Leal - Construtora Leal (CNPJ: 12.148.573/0001-46) , a multa prevista no art. 57 da Lei 8.443/92 c/c o art. 267 do RI/TCU, fixando-lhe o prazo de quinze dias, a contar da notificação, para que comprovem, perante o Tribunal (art. 214, III, a, do Regimento Interno do TCU) , o recolhimento da dívida aos cofres do Tesouro Nacional, atualizada monetariamente desde a data do acórdão que vier a ser proferido por este Tribunal até a do efetivo recolhimento, se pagas após o vencimento, na forma da legislação em vigor;
e) 	autorizar, desde logo, nos termos do art. 28, inciso II, da Lei 8.443/1992, a cobrança judicial da dívida caso não atendida a notificação;
f)	autorizar também, desde logo, se requerido, com fundamento no art. 26 da Lei 8.443, de 1992 c/c o art. 217, §§ 1º e 2º do Regimento Interno do TCU, o parcelamento da dívida em até 36 parcelas, incidindo, sobre cada parcela, corrigida monetariamente, os correspondentes acréscimos legais fixando-lhes o prazo de quinze dias, a contar do recebimento da notificação, para comprovarem perante o Tribunal o recolhimento da primeira parcela, e de trinta dias, a contar da parcela anterior, para comprovarem os recolhimentos das demais parcelas, devendo incidir sobre cada valor mensal, atualizado monetariamente, os juros de mora devidos, no caso do débito, na forma prevista na legislação em vigor, alertando os responsáveis que a falta de comprovação do recolhimento de qualquer parcela importará no vencimento antecipado do saldo devedor, nos termos do art. 217 do Regimento Interno deste Tribunal;
g)	enviar cópia do Acórdão que vier a ser proferido à Fundação Nacional de Saúde, ao Município de Barra do Corda/MA e aos responsáveis, para ciência, informando-lhes que a deliberação, acompanhada do Relatório e Voto que a fundamentarem, estará disponível para consulta no endereço www.tcu.gov.br/acordaos; e
h)	enviar cópia do Acórdão que vier a ser proferido à Procuradoria da República no Estado do Maranhão, nos termos do § 3º do art. 16 da Lei 8.443/1992, c/c o § 7º do art. 209 do Regimento Interno do TCU, para adoção das medidas cabíveis, informando-a que a presente deliberação, acompanhada do Relatório e do Voto que a fundamenta, está disponível para a consulta no endereço www.tcu.gov.br/acordaos".
2.	O Sr. Secretário da Secex-TCE manifestou-se de acordo com as análises e propostas contidas a instrução (peça 58) , com as quais também concordou o representante do MP/TCU (peça 59) .
	É o relatório.

Francisca Telis de Sousa (CPF: 425.408.523-00).

Sub-Procurador Geral Lucas Rocha Furtado.

TOMADA DE CONTAS ESPECIAL. INDÍCIOS DE IRREGULARIDADES NA APLICAÇÃO DOS RECURSOS REPASSADOS AO ABRIGO DO CONVÊNIO 800/2007, CELEBRADO ENTRE A FUNASA E O MUNICÍPIO DE BARRA DO CORDA - MA. AUSÊNCIA DE CONEXÃO ENTRE OS RECURSOS FEDERAIS REPASSADOS E AS OBRAS REALIZADAS. CITAÇÃO DO ESPÓLIO DO GESTOR MUNICIPAL E DA EMPRESA EXECUTORA. REVELIA. CONTAS IRREGULARES. IMPUTAÇÃO DE DÉBITO AO ESPÓLIO DO GESTOR MUNICIPAL E À EMPRESA, E MULTA A ESSA ÚLTIMA.

TOMADA DE CONTAS ESPECIAL (TCE)

Secretaria de Controle Externo de Tomada de Contas Especial - SecexTCE.

Tratam os autos de Tomada de Contas Especial instaurada pela Fundação Nacional de Saúde - Funasa, em desfavor do Sr. Manoel Mariano de Sousa (CPF 021.881.043-15 - falecido) , ex-Prefeito Municipal de Barra do Corda/MA nas gestões de 2005-2008 e 2009-2012 e da F. L. Silva Leal - Construtora Leal (CNPJ: 12.148.573/0001-46) , em razão da impugnação total das despesas realizadas com recursos recebidos, no montante de R$ 1.097.250,00, transferidos em 4 parcelas, através do Convênio 800/2007 - Siafi 637514, vigente entre 21/12/2007 e 22/1/2012, que teve por objeto a execução de sistema de abastecimento de água nos povoados de Estreito, Angico, Canafistula, Floresta, Desejo e Lagoinha, compostos de captação, estação elevatória, reservatório, rede de distribuição e ligações domiciliares (§§ 1º a 4º da instrução, peça 56) .
2. Antecipo que acolho as análises e conclusões contidas na instrução da unidade técnica (peça 56) como razões de decidir. Uma vez que integralmente transcritas para o relatório que precede esta deliberação, abstenho-me de repetir tais análises, sem prejuízo do sumário que discorro a seguir.
3. Conforme relatado, as obras foram vistoriadas em 2009 e 2010, tendo atingido um percentual de execução de 95,5% (§ 5º da instrução) , pelo que foram aprovadas as prestações de contas parciais do convênio (§§ 6º e 7º da instrução) . Antes porém que a prestação final fosse aprovada, este Tribunal, após constatar uma série de irregularidades em diversos convênios e contratos de repasse celebrados por diversos órgãos federais com o referido município, determinou à Funasa, por meio do Acórdão 936/2016-TCU-Plenário, Relator Ministro Benjamin Zymler, a instauração de tomada de contas especial pela ausência de nexo entre as obras executadas e os recursos federais repassados (§ 9º da instrução, peça 56) , tendo em vista que haviam sido executadas com recursos humanos e materiais da própria prefeitura e que as ligações domiciliares haviam sido executadas às expensas dos próprios moradores (§ 15 da instrução, peça 56) .
4. O relatório de tomada de contas especial, o relatório de auditoria e os respectivos certificado de auditoria, parecer do dirigente de controle externo e o pronunciamento ministerial concluíram pela impugnação de todas as despesas declaradas e pela imputação de débito equivalente ao total repassado ao Sr. Manoel Mariano de Sousa, então já falecido, e à empresa alegadamente executora da obra (§§ 10 a 14 da instrução, peça 56) . 
5. Já neste Tribunal, e apesar de regularmente citados (§§ 15 e 16 da instrução, peça 56) , o gestor, por seu espólio, e a referida empresa não apresentaram alegações de defesa (§ 17 da instrução, peça 56) .
6. Uma vez que os recursos foram integralmente geridos na gestão do responsável; que se encontram presentes fortes indícios de ausência de conexão entre os recursos federais repassados e as obras realizadas, consistentes na constatação de que a obra foi executada com recursos humanos e materiais da própria prefeitura, e não da empresa, e pelo pagamento das ligações domiciliares pelos beneficiários; e que o espólio do responsável e a empresa omitiram-se em apresentar quaisquer justificativas para as irregularidades observadas, configurando revelia; concordo com a proposta uniforme apresentada pela unidade técnica (§ 34 da instrução, peças 56 a 58) , com a qual também anuiu o representante do MP/TCU em seu parecer (peça 59) , no sentido do julgamento da presente TCE pela irregularidade, com imputação de débito equivalente aos valores originais repassados ao espólio do gestor municipal e à empresa, corrigidos na forma da lei e acrescidos dos encargos legais, e de multa apenas a essa última.

	Ante o exposto, em conformidade com as propostas uniformes apresentadas pela unidade técnica, acolhidas pelo MP/TCU, manifesto-me por que o Tribunal aprove o acórdão que ora submeto à deliberação deste Colegiado.  
TCU, Sala das Sessões Ministro Luciano Brandão Alves de Souza, em 9 de fevereiro de 2021.
AUGUSTO SHERMAN CAVALCANTI
Relator